【裁判字號】    88,家上,47
【裁判日期】    900119
【裁判案由】    離婚等
【裁判全文】
臺灣高等法院民事判決  八十八年度家上字第四七號
      上訴人即反訴原告    乙○.
      訴訟代理人          尤美女律師
                          蔡志雄律師
      複  代理人          黃顯凱律師
      被上訴人即反訴被告  甲○.
右當事人間請求離婚等事件，上訴人對於中華民國八十七年十二月二十八日台灣台北
地方法院八十七年度婚字第一八八號第一審判決提起上訴及反訴，並為附帶上訴之撤
回，本院判決如左：
    主    文
原判決關於准被上訴人甲○○與上訴人乙○○離婚，與依職權酌定兩造子女權利義務
之行使負擔及探視方法部分，暨該部分訴訟費用之裁判均廢棄。
右廢棄部分，被上訴人在第一審之訴駁回。
准反訴原告與反訴被告離婚。
對於兩造所生之長男黃湛（民國○○○年○月○○○日生、身分證統一編號：Ｚ00
0000000號）、次男黃智（民國○○年○月○○○日生、身分證統一編號：Ｚ
000000000號）之權利義務之行使或負擔由反訴原告任之；惟反訴被告得依
附表所示之方式及期間與黃湛、黃智會面交往。
反訴被告應給付反訴原告關於子女扶養費新台幣伍拾捌萬貳仟零陸拾肆元及自民國八
十八年三月十八日起至清償日止，按年息百分之五計算之利息。
反訴被告應給付反訴原告新台幣壹拾萬元及自民國八十八年三月十八日起至清償日止
，按年息百分之五計算之利息。
反訴原告其餘之訴駁回。
本訴部分，第一審除確定部分外及第二審訴訟費用由被上訴人負擔。反訴部分，訴訟
費用由反訴原告負擔五分之四，餘由反訴被告負擔。
本判決第五項所命給付中關於新台幣壹拾捌萬仟元部分得假執行；其餘新台幣拾
玖萬玖仟零陸拾肆元部分，於反訴原告以新台幣壹拾萬元為反訴被告供擔保後，得
為假執行。
本判決第六項所命給付，反訴原告以新台幣萬元為反訴被告供擔保後得為假執行。
反訴原告其餘假執行之聲請駁回。
    事    實
甲、上訴人即反訴原告方面：
一、聲明：
  (一)上訴聲明：
    1.原判決不利於上訴人部分廢棄。
    2.右開廢棄部份，被上訴人在第一審之訴駁回。
  (二)反訴聲明：
    1.請准反訴原告與反訴被告離婚。
    2.請准兩造所生之未成年長子黃湛【民國（下同）七十四年五月二十七日生】、
      次子黃智（八十年五月二十一日生）之權利義務之行使或負擔由反訴原告任之
      。
    3.反訴被告應一次給付反訴原告關於兩造所生之子女之扶養費新台幣（下同）柒
      佰伍拾玖萬陸仟元整，暨自反訴狀繕本送達反訴被告翌日起至清償日止按年息
      百分之五計算之利息。
    4.反訴被告應給付反訴原告壹佰萬元整，暨自反訴起訴狀繕本送達反訴被告翌日
      起至清償日止按年息百分之五計算之利息。
    5.反訴被告應給付反訴原告貳拾萬元整，暨自八十八年八月五日反訴追加狀繕本
      送達反訴被告翌日起至清償日止按年息百分之五計算之利息。
    6.第三、四、五項反訴原告願供擔保，請准宣告假執行。
  (三)被上訴人附帶上訴聲明：附帶上訴駁回。
二、陳述：除與原判決記載相同者，予以引用外，補陳略稱：
  (一)上訴部分：
    1.我國民法係採有責主義，此觀之民法第一千零五十二條第二項規定自明，是得
      請求離婚者，以無歸責之一方始得為之，兩造間如有難以維持婚姻之情事，亦
      係歸責於被上訴人甲○○（以下被上訴人即反訴被告兼附帶上訴人均稱甲○○
      ），甲○○自無權訴請離婚，原審准其所求，於法不合。
    2.甲○○住院就醫係因本身經常熬夜喝酒、唱卡拉OK所引起，與伊無關，甲○○
      指稱伊不顧家務，好吃懶做，對其騷擾或向其長官施壓，致其精神抑鬱，引發
      肝臟病變等情事，並非實在。
    3.兩造間之民、刑事爭訟皆由甲○○提出，且其主張之事由，皆與事實不符；而
      兩造分房兩年餘，係甲○○刻意所造成，且不予伊溝通機會；伊離家係因不堪
      甲○○同居之虐待而有正當事由，甲○○所述伊係離家出走云云，均非事實。
    4.伊平日善盡教導子女之責，工作之餘，亦盡心家務，甲○○主張伊不顧家務，
      未善盡照顧子女之責，與事實不合。
  (二)反訴部分：
    1.請求離婚部分（有同居虐待之事實及有難以維持婚姻之重大事由）：
    (1)民國八十七年一月二十八日（大年初一）下午，甲○○當其父母面向伊提出離
      婚請求，並一再威脅過完年後，伊應即將自身物品搬走，否則將棄置樓下，繼
      於同年二月三、四、七日不斷辱罵威脅，逼迫伊簽立離婚協議書，復於同年三
      月十五日及十七日，兩度毆打並朝伊吐口水，對伊已毫無夫妻情分可言。
    (2)甲○○誣告伊妨害名譽，雖經台灣台北地方法院檢察署以八十七年度偵字第一
      四三九二號為不起訴處分，然已使伊清譽受損，精神痛苦不堪。
    (3)甲○○與訴外人張女士交往密切，關係曖昧，有錄音帶談話內容可稽，伊雖無
      證據證明甲○○有通姦之事實，依最高法院八十六年度台上字第一０五０號判
      決及學者見解，通常應可認定已構成「難以維持婚姻之重大事由」，伊自得請
      求離婚。
    2.請求行使負擔未成年子女權利義務部分：
    (1)甲○○於本院調查及言詞辯論時就行使負擔子女權利義務陳明「不主張」，堪
      見並無監護子女之意願，且事實上在兩子與伊同住後，甲○○即未再與二子聯
      絡或探望，且甲○○動輒酗酒，暴力相向，並在外與人關係曖昧，對二子有不
      良影響。
    (2)伊為泰北中學老師，月入五萬餘元，平日除照料家庭外，更不遺餘力供給二子
      上才藝班，有照顧二子之意願及能力，況兩造之子均表示願與伊共同生活。
    3.扶養費部分：
    (1)依法父母對於未成年子女之扶養義務，不因結婚經撤銷或離婚而受影響，又依
      最高法院五十六年台上字第七九五號判例意旨，成年之在學學生，未必即喪失
      其受扶養之權利，因次子黃智自八十七年六月二十五日，長子黃湛自八十七年
      八月三日起即由伊獨立扶養至今，伊自得請求甲○○給付黃湛自八十七年八月
      起）及黃智（自八十七年七月起）之扶養費，至其大學畢業時為止。
    (2)甲○○年收入達一百二十六萬餘元以上，為伊收入之二倍，今又升任台南縣私
      立黎明中學校長，薪資必定有增加，爰請求甲○○一次給付兩造離婚後子女扶
      養費三分之二，共計新台幣七百五十九萬六千元整，其明細詳如附件。
    (3)又如附件之上開計算方式不為本院所採，亦請求依台北市八十八年平均每人每
      月經常性支出為二萬七千七百六十六元，以三分之二計算約一萬八千五百十元
      ，由甲○○「一次給付」，黃湛自八十七年八月起，黃智自八十七年七月起至
      孩子成年（即黃湛民國九十四年五月二十七日止、黃智一百年五月二十一日止
      ），每月各一萬八千五百十元之子女扶養費。
    (4)請求八十七年九月十七日至九十年一月止之扶養費部分，依職權宣告假執行。
    4.請求一百萬元非財產上之損害賠償部分：
      甲○○多次口出穢言，辱罵、恐嚇反訴原告，並向伊吐口水，進而毆打，且捏
      造事實，提起妨害名譽告訴，而伊自小家庭單純，倍受父母疼愛，並有一定的
      社會地位，突遭甲○○恐嚇、侮辱、毆打並誣指妨害名譽等，心靈創傷極深，
      人格尊嚴遭嚴重踐踏，清譽受損，精神上痛苦不堪，而甲○○不僅年收入逾百
      萬元，且在台北市信義區、頭份、上海均擁有不動產，衡諸兩造身分地位、資
      力，爰請求精神上損害賠償一百萬元。
    5.剩餘財產差額分配請求權部分：
    (1)依民事訴訟法第五百七十二條第三項，為求婚姻事件一次解決之立法意旨，對
      照同法第五百八十一條之一第一項以觀，及學者見解，反訴原告得與本件離婚
      訴訟中合併提起剩餘財產分配之差額，若依最高法院八十八年度台上字第四七
      三號、第三四０號判決見解，剩餘財產分配須待離婚判決確定始得請求，則前
      揭二法條將形同具文。
    (2)對於未成年子女權利義務之行使或負擔，亦因婚姻關係消滅而發生，實務上均
      於判決主文一併酌定，不生離婚確定前不得附帶請求之問題。
    (3)另離婚訴訟中一併請求子女扶養費時，亦以兩造判決離婚確定為計算基準，若
      一造就監護權或扶養費均上訴，則扶養費數額亦生變動，然實務上從未否認扶
      養費得與離婚訴訟同時請求，自難以計算剩餘財產技術上問題，而否定得於離
      婚訴訟中請求剩餘財產分配之權利。
    (4)又若離婚判決確定前，一方脫產，他方於判決確定後即已無任何財產可供分配
      ，縱欲請求分配財產者於判決確定前得聲請假扣押對方之財產，亦因對方聲請
      限期起訴，而不得不於離婚訴訟中合併提起，依上開最高法院之見解，勢必為
      法院駁回致剩餘財產分配之債權完全落空，最高法院未鑑及新修正之立法意旨
      ，認不得合併提起請求剩餘財產分配之判決，顯有違誤。
    (5)位於苗栗頭份鎮濫坑里籐坪一二０號價值一、二百萬元之別墅（下稱系爭房屋
      ）為甲○○出資興建，並為所有權人，甲○○另有汽車乙輛、銀行存款十一萬
      餘元，屬婚姻關係存續中取得之財產，應納入剩餘財產計算，而伊名下並無任
      何剩餘財產可分配，甲○○之剩餘財產超過一、二百萬元，為此請求甲○○剩
      餘財產分配差額二十萬元。
  (三)甲○○附帶上訴部分：
    (1)甲○○於八十八年十月二十日提出附帶上訴訴之追加，復於八十九年二月十六
      日當庭表示撤回訴之追加，並經乙○○訴訟代理人蔡志雄律師當庭表示同意撤
      回。
    (2)甲○○於八十九年三月十四日準備書狀二、對於二名子女權利義務之行使或負
      擔，並不主張，僅請求本院維持原審二名子女均由伊行使權利負擔義務之判決
      ，嗣後並一再重申上開意旨，顯然兩造對系爭子女權利義務之行使或負擔俱由
      伊任之，並不爭執。
三、證據：除援用第一審所提證據外，補提：對話錄音帶及譯文五份（見本院卷(一)第
    四十頁至九四頁、第九九頁至一百頁、第一０六頁至一二一頁、第一二五頁至一
    二八頁、一二九頁至一三０頁），台灣台北地方法院檢察署檢察官八十七年度偵
    字第一四三九二號不起訴處分書影本乙份（見同上卷第九五頁）、甲○○所寫遺
    書乙份（見同上卷第九十八頁）、台北市立陽明醫院驗傷診斷書影本乙份（見同
    上卷第一０一頁）、八十七年三月二十一日台北市政府警察局信義分局處理家庭
    暴力案件調查紀錄表影本乙份（見同上卷第一０二頁）、甲○○所擬離婚協議書
    影本三份（見同上卷第一０三至一０五頁）、黃智之掛號證影本二份（見同上卷
    第一二二頁至一二三頁）、黃湛出具之便條紙影本乙份（見同上卷第一二四頁）
    、長子黃湛之扶養費計算表、次子黃智之扶養費計算表（見同上卷第一五一頁、
    一五二頁）、「辦理民事訴訟事件應行注意事項」節本乙份、甲○○八十六年度
    各類所得扣繳憑單影本二紙（見同上卷第一五六頁）、最高法院六十九年台上字
    第一一０一號判決（見本院卷(二)第三十三頁）、收據十四紙、證明書、土地及建
    物登記簿謄本、台北銀行甲存帳號及支票號碼表（依序見本院卷(二)第一五四頁至
    第一七０頁）為證，並聲請訊問證人敖啟芳，及聲請向財政部財稅資料中心調閱
    被上訴人之財產歸戶資料，另向苗栗稅捐處竹南分處查詢系爭房屋之原始資料、
    課稅資料及聲請中華技術鑑定委員會鑑定系爭房屋價格。
乙、被上訴人即反訴被告兼附帶上訴人方面：
一、聲明：
  (一)上訴及反訴均駁回。
  (二)附帶上訴部分，不主張。
二、陳述：除與原判決記載相同者，茲引用外，補陳略稱：
  (一)兩造已分居多年，均無維持婚姻之意願。
  (二)結婚十四年來，渠從未動粗過，兩造之子均可查證，並無虐待情事，上訴人（即
    反訴原告兼附帶被上訴人乙○○，以下均簡稱乙○○）刻意激怒渠，再以有備而
    來之錄音方式，主張為渠毆打，以此計謀達其長期受毆打之假象。
  (三)渠並無外遇。
  (四)渠目前仍因家計而負債三百餘萬元，且原為生計兼職夜間部協和工商及大安高工
    二校課務，自無時間喝酒、唱歌、打牌，況現已辭職，專心養病，乙○○不得以
    渠為家計辛苦兼職之最高收入推斷應負擔三分之二；又渠扶養兩造子女至八十七
    年八月止，已逾子女成年之過半，後段理應由乙○○負擔，況乙○○於原審稱有
    能力獨自扶養子女，現再反訴請求扶養費，於法無據。
  (五)離婚之請求係乙○○提出，並於協議時向渠父母開口要二千萬元，否則要法院見
    ，且嗣後又一再以電話騷擾，渠始提起誹謗告訴，渠未有虐待、暴力毆打之罪名
    ，乙○○何來精神損害。
  (六)經本院向財政部財稅資料中心調閱渠之財產，並無剩餘財產可資分配，至苗栗之
    房屋為渠父母所有，非渠之財產，自無剩餘財產可分配。
  (七)渠對子女之監護權不主張，並非表示對子女之監護權無意願，待本院判決後再視
     是否為子女之最佳利益主張之。
三、證據：除援用第一審所提證據外，請求傳訊證人黃連松為證。
丙、本院依聲請向財政部財稅資料中心調閱被上訴人之財產歸戶資料及向苗栗稅捐處
    竹南分處查詢系爭房屋之原始資料、課稅資料及依聲請函請中華技術鑑定委員會
    鑑定系爭房屋價格。
    理    由
壹、程序方面：
一、「按婚姻無效、確認婚姻成立不成立、撤銷婚姻、離婚或夫妻同居之訴，得合併
    提起，或於第一審或第二審言詞辯論終結前，為訴之變更、追加或提起反訴；非
    婚姻事件之訴，以夫妻財產之分配或分割、返還財物、給付家庭生活費用或贍養
    費或扶養之請求，或由訴之原因、事實所生損害賠償之請求為限，得與第一項之
    訴合併提起，其另行起訴者，法院得以裁定移送於訴訟繫屬中之第一審或第二審
    法院合併裁判」，民事訴訟法第五百七十二條第一項、第三項分別定有明文。本
    件乙○○於上訴本院時提起反訴，請求離婚及由其行使或負擔二子之權利義務及
    扶養費、夫妻剩餘財產分配，依前揭說明，即無不合。
二、甲○○原附帶上訴請求行使負擔未成年子女權利義務，嗣於本院調查及言詞辯論
    時，均就此部分不為主張，並請求本院維持原審判決（見本院卷(二)第二三七頁、
    第二七四頁、卷(三)第五十七、五十八頁），甲○○就此部分既未主張，本院自無
    從依其聲明而為判決，而其又聲明請求維持原審判決而由乙○○行使負擔子女之
    權利義務，則就此部分其應有不求為判決而撤回之意甚明。
三、甲○○繼於八十八年十月二十日為附帶上訴之訴之追加，請求乙○○給付一千三
    百五十六萬元，經本院命繳納裁判費後，旋於八十九年二月十六日當庭撤回該追
    加聲明，並經乙○○之訴訟代理人同意，依民事訴訟法第四百六十三條、第二百
    六十二條第一項規定，應准許之。
貳、實體方面：
一、關於離婚之本訴及反訴部分：
  (一)本件甲○○本訴主張：乙○○不顧家務，使甲○○父兼母職，情緒抑鬱而引發肝
    臟病變，乙○○未盡看護之責，甚而於八十七年二月七日離家出走，兩造因觀念
    不同、意見不合，難以白首，乙○○曾二次提出協議離婚，事後雖未離婚，惟依
    兩造自八十五年九月起分房，復於八十七年二月起分居等事實，認為兩造有難以
    維持婚姻之重大事由，請求依民法第一千零五十二條第二項判決離婚，並請求酌
    定子女權利義務之行使及負擔由渠任之等語。
  (二)乙○○則以：伊離家係因遭甲○○毆打，而非自願離家，且甲○○一再逼迫伊離
    婚，兩造難以維持婚姻係可歸責於甲○○等情置辯，並以不堪受同居虐待而反訴
    請求離婚與關於子女權利義務之行使及負擔由伊任之，及請求如反訴聲明所示之
    子女至大學畢業止之扶養費、慰藉金。
  (三)兩造為夫妻，婚姻關係現仍存續中，兩造自八十五年九月間起即分房而眠，八十
    七年二月七日起分居迄今，及甲○○以乙○○誹謗為由提起告訴，經台灣台北地
    方法院檢察署檢察官不起訴處分，且兩造均無維持婚姻意願等事實，為兩造分別
    陳明在卷，有甲○○提出之戶口名簿影本、戶籍謄本，及乙○○提出之台灣台北
    地方法院檢察署檢察官八十七年度偵字第一四三九二號處分書（見本院卷(一)第九
    十五頁）可證，自堪信為真實。
  (四)本件經依民事訴訟法第四百六十三條準用同法第二百七十條之一第一項第三款規
    定，整理並協議簡化爭點及不爭執點後，兩造同意僅就言詞辯論時所陳述之事實
    及主張之法律關係為論斷。本件兩造之婚姻固難以維持，惟甲○○陳稱乙○○不
    顧家務、未悉心照顧子女，可歸責於乙○○，而請求離婚。乙○○則陳稱係可歸
    責於甲○○，甲○○無權請求離婚，是本件甲○○請求離婚，首應審酌者為兩造
    難以維持婚姻，甲○○有無可歸責之事由。經查：
  (1)甲○○主張乙○○不顧家務、好吃懶做，不重視子女飲食，子女每日必穿之制服
    未定時清洗等事實，為乙○○所否認，甲○○並未提出任何證據證明，且本院亦
    查無其他事證足資證明甲○○所述屬實，已難認其主張為可採。而兩造之長子於
    台北市政府社會局監護權調查報告中亦稱：自小由父甲○○煮飯多，家務亦多由
    父做（見原審卷第六十六頁），於八十七年十二月八日呈報狀內亦稱洗衣、掃地
    、拖地等家務，由母乙○○做，其及弟弟生病，均由母帶往求醫，母能滿足其精
    神、物質上之需要等語（見原審卷第一百頁至一０二頁），於本院調查時亦稱：
    八十七年十二月八日之呈報狀係就台北市政府社會局調查所補充之說明，父親較
    常煮飯，但洗衣、地板等其他家務由母親負責，及八十五年四月至八月間其與弟
    弟均不知父親幾點回家等語（見本院卷(二)第一九三頁、第一九五頁），是甲○○
    稱乙○○不顧家務，不重視子女衣物清潔云云，尚非可採。
  (2)兩造之長子黃湛於台北市政府社會局監護權調查報告書中亦證稱，甲○○常有酒
    醉、打牌情形，甚至於多次因酒醉被人抬回家之狀況等情（見原審卷第六十六頁
    ），於本院調查時亦稱：爸爸常喝醉酒，尤其是放假時，常喝到爛醉如泥，由同
    事扶回放在樓下，由我和媽媽扶他上樓，非常辛苦，（父）偶而會打牌，八十五
    年四月至八月間，我和弟弟常不知父親何時回家等語（見本院卷(二)第一九四頁）
    ，即甲○○於乙○○質問晚歸時稱其係去喝酒、打牌及唱卡拉OK等語，有乙○○
    提呈八十七年二月七日之錄音帶及譯文可稽（見本院卷(一)第七十二頁），甲○○
    就上開錄音帶及譯文之真正並陳明其不爭執（見本院卷(一)第一六六頁反面），再
    參以台北市政府社會局監護權調查報告內亦稱兩造失和原因之一，乃乙○○無法
    認同甲○○因行政工作時間長且有時難免交際應酬（見原審卷第七十一頁），則
    甲○○之罹患肝病，是否因乙○○不顧家務引起，更非無疑。又甲○○之應酬喝
    酒及晚歸既為兩造失和原因之一，則兩造婚姻難以維持，自應可歸責於甲○○。
  (3)甲○○自八十五年九月起即與小孩同睡一房，並不履行夫妻同居義務，此為甲○
    ○所自承之事實，是甲○○已有違為人夫之同居義務。再者，依乙○○提出之錄
    音帶及其譯文觀之，甲○○一再要求乙○○離婚，甚而為離婚而書立遺囑，並有
    甲○○親筆簽名之離婚協議書及遺囑可按（見本院卷(一)第一０三頁至第一０五頁
    、九十八頁），堪見甲○○離婚之意念強烈，再參以錄音帶內甲○○稱「沒有這
    種感覺，你（指乙○○）還賴在這裡幹什麼」、「就是跟你講不願意跟你在一起
    ，．．．跟你在一起只會讓我覺得心裡窩囊」、「都被吐口水了，還敢回來，不
    要臉到極點．．．，滾！」等語，及甲○○於乙○○離家後之同年四月三日，即
    將乙○○物品打包寄至乙○○學校之情觀之，兩造間婚姻難以維持，與甲○○不
    履行夫妻同居義務及急欲趕走乙○○遂其離婚目的，至有關係，要徵甲○○顯有
    可歸責情形，無庸置疑。甲○○雖稱係乙○○主動提出離婚，惟查卷附之離婚協
    議書均只有甲○○之簽名，並無乙○○簽名，苟該協議書係乙○○提出，且甲○
    ○亦同意依乙○○之意願給付一百萬元，乙○○應無不簽名之理，況兩造之未能
    協議離婚，係因兩造均在爭取子女監護權之故，而由該離婚協議書上均載明子女
    由甲○○監護，亦可知此非乙○○提出者甚明。甲○○雖舉其母黃范美妹為證，
    證明係乙○○提出離婚，然夫妻爭吵而於氣憤下提出離婚之言詞，或書寫離婚協
    議書，嗣後反悔而和好如初者，所在多有，自難以乙○○曾提出離婚要求，遽認
    係兩造間難以維持婚姻之主因。
  (4)甲○○於八十七年三月十七日除再次驅趕乙○○出門外，並傷害乙○○成傷，有
    錄音帶譯文（見本院卷(一)第九十九頁）、驗傷診斷書（見同上卷第一０一頁）、
    台北市政府警察局信義分局處理家庭暴力案件調查紀錄表（３石同上卷第一０二
    頁）可稽。此外，甲○○向台灣台北地方法院檢察署提出乙○○妨害名譽告訴，
    業經台灣台北地方法院檢察署以八十七年度偵字第一四三九二號為不起訴處分，
    有如前述，則兩造間難以維持婚姻，與甲○○之傷害、告訴乙○○行為亦有關連
    。
  (5)按「有前項以外之重大事由，難以維持婚姻者，夫妻之一方得請求離婚。但其事
    由應由夫妻之一方負責者，僅他方得請求離婚。」民法第一千零五十二條第二項
    定有明文。本件綜上所述，甲○○就兩造間難以維持婚姻，應有可歸責情事，依
    前揭法條規定，自不得依此法條請求離婚。
  (五)本件次應審酌乙○○有無受不堪同居虐待之情形，得否反訴請求離婚，經查：
  (1)按維護人格尊嚴與確保人身安全，為我國憲法保障人民自由權利之基本理念。增
    進夫妻情感之和諧，防止家庭暴力之發生，以保護婚姻制度，亦為社會大眾所期
    待。民法第一千零五十二條第一項第三款所稱「不堪同居之虐待」，應就具體事
    件，衡量夫妻之一方受他方虐待所受侵害之嚴重性，斟酌當事人之教育程度、社
    會地位及其他情事，是否已危及婚姻關係之維繫以為斷。若受他方虐待已逾越夫
    妻通常所能忍受之程度而有侵害人格尊嚴與人身安全者，即不得謂非受不堪同居
    之虐待（大法官釋字第三七二號解釋參照）。次按夫妻之一方受他方不堪同居之
    虐待者，他方得向法院請求離婚，為民法第一千零五十二條第一項第三款所明定
    。所謂不堪同居之虐待，係指斟酌當事人之地位、教育程度或其他情事，認為夫
    妻之一方身體或精神有客觀上不能忍受之痛苦，致不堪繼續同居者而言（最高法
    院八十三年度台上第一七七八號判決參照）、又夫妻共同生活係以誠摯相處為基
    礎，此基礎若未動搖，偶而勃谿動手毆打，自難謂為虐待；若已動搖，縱未動手
    ，亦難謂非虐待，故一方主張受他方不堪同居之虐待時，必須就雙方共同生活之
    全盤情況而觀察，以斷定其虐待事實之有無，不得僅以毆打次數判斷其是否達於
    不堪同居虐待之程度（最高法院八十四年度台上第一三九九號判決參照）。
  (2)甲○○自八十五年九月間不與乙○○同房，不盡為人夫之義務，且於八十七年二
    月四日起至同年月七日止，提出數份已擬好並簽名之離婚協議書，急欲與乙○○
    離婚，甚且不惜書立遺書，同年三月十七日早晨，復毆打乙○○，並朝乙○○吐
    口水，又向台灣台北地方法院檢察署提出乙○○妨害名譽告訴，亦經台灣台北地
    方法院檢察署以八十七年度偵字第一四三九二號為不起訴處分，有如上述，另八
    十七年四月三日，甲○○又將乙○○之衣物打包，寄至乙○○任職之學校大門口
    ，亦經甲○○自承，且為證人即甲○○之友敖啟芳於本院調查時證述在卷（見本
    院卷(二)第四十三頁），再參以錄音帶內甲○○與訴外人張瑪綿女士之對話甚為親
    暱、曖昧，諸如：「我會在那邊等啊！」、「你等我幹嘛！不要啦！」、「疼妳
    啊！」、「你要來嗎？」、「有的睡嗎？」、「有啊！你要來嗎？」（見本院卷
    (一)第一一三頁、一二九頁），堪見甲○○與張瑪綿關係密切，乙○○雖無證據證
    明甲○○有通姦之事實，但已足使乙○○精神上受有莫大之痛苦。
  (3)甲○○受大學高等教育，原為台北市私立協和工商教務主任，現已升任黎明中學
    校長，乙○○現為台北市私立泰北中學輔導老師，兩造本應立於平等地位，互相
    忍讓共諦美滿幸福婚姻生活，乃甲○○為達離婚目的，竟辱罵及朝乙○○吐口水
    ，進而毆打乙○○，且由兩造間之錄音帶對話內容，甲○○要乙○○滾時所出之
    惡言顯示，甲○○對乙○○已毫無顧及夫妻情分可言，而甲○○指述乙○○妨害
    名譽，提出刑事誹謗告訴，乙○○因而精神上受有痛苦，則甲○○所為已逾越夫
    妻通常所能忍受之程度，並已侵害乙○○之人格尊嚴、危及婚姻關係之維繫，依
    前解釋及判決意旨所示，乙○○顯已達不堪同居之虐待程度，其依前開規定請求
    判決離婚，於法並無不合。
二、關於兩造子女權利義務之行使負擔部分：
  (一)按「夫妻離婚者，對於未成年子女權利義務之行使或負擔，依協議由一方或雙方
    共同任之。未為協議或協議不成立者，法院得依夫妻之一方、主管機關、社會福
    利機構或其他利害關係人之請求或依職權酌定之。前項協議不利於子女者，法院
    得依主管機關、社會福利機構或其他利害關係人之請求或依職權為子女之利益改
    定之。行使、負擔權利義務之一方未盡保護教養之義務或對未成年子女有不利之
    情事者，他方、未成年子女、主管機關、社會福利機構或其他利害關係人得為子
    女之利益，請求法院改定之。前三項情形，法院得依請求或依職權，為子女之利
    益酌定權利義務行使負擔之內容及方法。法院得依請求或依職權，為未行使或負
    擔權利義務之一方酌定其與未成年子女會面交往之方式及期間。但其會面交往有
    妨害子女之利益者，法院得依請求或依職權變更之。」、「法院為前條裁判時，
    應依子女之最佳利益，審酌一切情狀，參考社工人員之訪視報告，尤應注意左列
    事項：一、子女之年齡、性別、人數及健康情形。二、子女之意願及人格發展之
    需要。三、父母之年齡、職業、品行、健康情形、經濟能力及生活狀況。四、父
    母保護教養子女之意願及態度。五、父母子女間或未成年子女與其他共同生活之
    人間叉感情狀況。」民法第一千零五十五條第一至五項及同條之一分別定有明文
    。
  (二)經查，兩造所生之長子黃湛為七十四年五月二十七日出生、次子黃智係八十年五
    月二十一日出生，均尚未成年，有戶口名簿影本及戶籍謄本在卷足稽，依原審函
    請台北市政府社會局所作之訪視調查報告，該局八十七年九月二十九日以北市社
    工字第八七二四八一七五○○號函檢送之監護權調查報告書認為：「以黃湛、黃
    智與父母之親子關係來看，黃湛、黃智與乙○○親情關係濃厚，相對之下，甲○
    ○之外遇與喝醉酒事件為彼等二人所不能接受，父子感情日益疏離，且甲○○在
    黃湛、黃智搬去與母親同住後也未再與其聯絡或至學校探望。乙○○原生家庭對
    乙○○及黃湛、黃智能提供情感與生活方面之協助，支持系統強烈濃厚，反觀黃
    湛對父親原生家庭有排斥之情形。兩造皆為高級知識份子皆應有能力提供黃湛、
    黃智良好的生活品質與成長環境。黃湛、黃智在父母分居後，曾與甲○○一同生
    活四、五個月，但卻未能落實對黃湛、黃智的照顧，黃湛有時仍需在甲○○不在
    家時負起照顧黃智之責任。乙○○對黃湛、黃智自小到大之照顧，皆能以其個性
    與需要培育之，並能以民主開放之管教方式尊重黃湛、黃智之意見，因此乙○○
    對黃湛、黃智之照顧計劃是無庸置疑的。乙○○在黃智生病時能悉心照顧，深獲
    黃湛、黃智之信賴。黃湛個性獨立，自主性強，對兩造將離婚一事非常不願接受
    ，而對監護權之選擇卻堅決且肯定選擇母親，可見黃湛在此事件中內心所受之掙
    扎，而黃智尚年幼，雖曾與甲○○相處親暱，但經社工員詢問其意見，黃智也與
    黃湛表達同一立場，親情天性，甲○○應加強學習親職能力及主動與黃湛、黃智
    親近互動，拉近彼此關係。綜觀父母雙方條件相當，再衡量親子關係、親職能力
    與支持系統，乙○○本身所具備之條件較甲○○為恰當，且黃湛、黃智也給乙○
    ○支持與肯定，因此評估黃湛、黃智之監護權宜歸乙○○」等情（見原審卷第六
    十四頁至七十九頁）。本院為兩造之子最佳利益，審酌兩造長子黃湛現年十五歲
    ，國中已畢業，次子黃智現年九歲，就讀福林國小四年級，彼等二人自幼即由母
    親乙○○照顧，彼此間已建立深厚感情，現與乙○○同住，並未受有不當之照顧
    ，且黃湛、黃智二人於原審及本院調查時均表示希望與母親同住（見本院卷(二)第
    一九六、一九九頁），而兄弟二人同住可相互為伴，不宜因父母之需要將二人各
    分一處，況二人已習於目前之學校及生活環境，對兩造兒子身心成長較佳，如強
    令其改變住所及學校，對已進入青春期之黃湛與現仍為幼童之黃智等二人並無益
    處，及兩造兒子本身之意願等一切情狀，認為酌定黃湛、黃智之權利義務之行使
    或負擔由乙○○任之為適當。
  (三)本院參酌甲○○雖未擔任對兒子黃湛、黃智權利義務之行使或負擔之職，然其基
    於親子間之血緣關係及本於父子之情愛而生之親權，並未因而完全喪失，且黃湛
    、黃智均為男孩子，於成長過程，在人格發展上仍有與父親甲○○互動之必要，
    兩造為自己之勝負，或將子女之利益置於考量之外，互相指責對方，訟爭結束後
    仍應給予甲○○與兒子相處之時間以消弭彼此之誤解等情，並審酌前述(二)各種情
    況，爰諭知甲○○對兩造之子黃湛、黃智之探視方法及期間，如主文第四項後段
    即附表所示探視方式及期間。
三、關於扶養費部分：
  (一)按直系血親相互間互負扶養義務，民法第一千一百十四條第一項第一款定有明文
    。次按父母對於未成年子女之扶養義務，不因結婚經撤銷或離婚而受影響，民法
    第一千一百十六條之二亦有明文規定。再按負扶養義務者有數人而其親等同一時
    ，應各依其經濟能力，分擔義務，民法第一千一百十五條第三項復定有明文。本
    件黃湛、黃智均為未成年人，有如上述，依前揭法條規定，兩造對黃湛、黃智均
    有扶養義務。兩造之子既應由兩造共同扶養，且乙○○一再自承其有能力照顧二
    子，兩造扶養義務之負擔應各為二分之一，乙○○以甲○○之收入為其二倍，請
    求甲○○負擔三分之二者，尚無理由。
  (二)黃湛自八十七年六月二十五日起、黃智自八十七年八月三日起即由乙○○扶養，
    此經兩造陳明無訛，並據黃湛、黃智於本院調查時證述在卷，則乙○○自得請求
    甲○○分別給付自八十七年七月起及自同年八月起，至黃湛、黃智成年之九十四
    年五月二十六日、一百年五月二十日止之黃湛、黃智二人扶養費用之二分之一。
    乙○○雖舉最高法院五十六年台上字第七九五號判例意旨，成年之在學學生未必
    喪失受扶養權利，認其得請求黃湛、黃智二人至大學畢業時之扶養費用，然查：
    該判例係指已成年並在學之學生而言，與本件黃湛、黃智現均未成年者有異，自
    難比附援引。又現之大學教育固甚為普及，黃湛、黃智將來亦有可能進大學讀書
    ，惟非必然，是乙○○以將來未必然之情形，請求甲○○預為給付黃湛、黃智成
    年後至大學畢業為止之扶養費，尚乏證據證明。
  (三)扶養費之程度，應按扶養權利者之需要，與扶養義務者之經濟能力及身分定之，
    為民法第一千一百十九條所明定。查：
    (1)乙○○請求甲○○給付黃湛自八十七年八月起至大學畢業止之扶養費三百十一
      萬零三百三十三元；請求黃智自八十七年七月起至大學畢業止之扶養費四百四
      十八萬五千六百六十七元，甲○○以黃湛、黃智年幼時均為其扶養，嗣後之扶
      養費用均應由乙○○負擔之抗辯，固非可採，且黃湛、黃智將來未必然上大學
      ，乙○○以將來未必然之情形，請求甲○○預為給付黃湛、黃智成年後至大學
      畢業為止之扶養費，尚乏依據，有如前述，而乙○○請求黃湛、黃智至成年之
      扶養費，其提出之明細並未提出任何證據證明，其請求之數額即已難認可採。
    (2)乙○○復以依台北市八十八年平均每人經常性支出三十三萬三千一百九十二元
      ，每人每月經常性支出二萬七千七百六十六元為標準計算，主張甲○○應按月
      黃湛、黃智給付各一萬八千五百一十元之扶養費云云。查：乙○○之每月之收
      入為五、六萬元，此為乙○○所是承，則其全年所得最多僅七十二萬元，較之
      乙○○主張之台北市八十八年平均每一就業人口全年收入為一百零二萬零二十
      二元為低（見本院卷(三)第五十四頁，乙○○提出之戶口及住宅普查資料），其
      收入既低於該普查資料，其請求以該普查資料上經常性支出金額為其扶養費計
      算標準，自屬無據。
    (3)關於扶養費部分，乙○○提出之標準既不足採取，本院認以當年度綜合所得稅
      稅率條例所定扶養親屬寬減額為計算依據，不失為客觀標準。查八十八年度綜
      合所得稅稅率條例所定扶養親屬寬減額為七萬二千元，依此計算，甲○○於黃
      湛、黃智成年前每月應負擔黃湛、黃智之扶養費各三千元（72000÷12÷2＝
      3000）。
    (4)依此以霍夫曼扣除中間利息計算方式計算，甲○○自八十七年八月起至九十四
      年五月黃湛成年止，計六年十月，應給付黃湛二十一萬六千一百九十五元之扶
      養費【3000（每月給付金額）×12（月數）＝36000（元），0000000.2（第六
      年百萬元基數）÷100×3.6（萬）＝193117（小數點以下四捨五入），
      0000000.9（第七年百萬基數）÷100×3.6（萬）＝220810（小數點以下四捨
      五入），000000－000000＝27693÷12（月）×10（月）＝23078（第六年後十
      月金額），193117＋23078＝216195】；自八十七年七月起至一百年五月黃智
      成年止，計十二年十一月，應給付黃智三十六萬五千八百六十九元之扶養費【
      3000（每月給付金額）×12（月數）＝36000（元），0000000.2（第十二年百
      萬元基數）÷100×3.6（萬）＝345244（小數點以下四捨五入），00000000.2
      （第十三年百萬基數）÷100×3.6（萬）＝367744（小數點以下四捨五入），
      000000－000000＝22500÷12（月）×11（月）＝20625（第十二年後十一月金
      額），345244＋20625＝365869】。
四、關於非財產上之損害賠償一百萬元部分：
  (一)按夫妻之一方因判決離婚而受有損害者，得向有過失之他方請求賠償；前項情形
    ，雖非財產上之損害，受害人亦得請求賠償相當之金額，但以受害人無過失者為
    限，民法第一千零五十六條第一項、第二項分別定有明文。
  (二)本件兩造婚姻難以維持，既係因可歸責於甲○○事由所致，且乙○○因不堪同居
    虐待而得請求離婚，已如前述，而甲○○以乙○○不顧家務，兩造間之價值觀、
    生活態度不同，難以共同生活而請求離婚，然價值觀、生活態度不同，致不能共
    同生活者，非必他方有所過失，甲○○復又未提出乙○○有何過失，而乙○○因
    不堪同居而受有精神上痛苦，依前揭說明，自得請求非財產上之損害。本院依乙
    ○○提出錄音帶之兩造對話內容，審酌上述兩造之經濟狀況及平日相處即非和睦
    ，乙○○並有不再維持婚姻之意願等情，認乙○○請求之非財產上損害以十萬元
    為適當，逾此之請求，為無理由。
五、關於夫妻剩餘財產分配部分：
  (一)按夫妻於婚姻關係存續中以聯合財產制為其夫妻財產制者，依民法第一千零三十
    條之一第一項規定，須於聯合財產關係消滅時，在婚姻關係存續中所取得而現存
    之原有財產，扣除婚姻關係存續中所負債務後，如有剩餘，始得請求分配其差額
    。易言之，聯合財產關係消滅時，夫或妻始得就雙方剩餘財產之差額請求分配，
    而夫妻須因判決離婚確定婚姻關係消滅時，其聯合財產關係始同時歸於消滅，故
    於離婚判決確定前，夫或妻自不得請求分配雙方剩餘財產之差額（最高法院八十
    八年度台上字第四七三號、第三四０號判決參照）。
  (二)查兩造係以聯合財產制為其夫妻財產制，為兩造所不爭之事實，是兩造之聯合財
    產關係須待兩造之離婚訴訟經判決離婚確定，始歸於消滅，在此之前，兩造現存
    原有財產之價值及其負債情形，均處於變動之不確定狀態，尚無從計算其財產有
    無剩餘及剩餘差額為若干，是乙○○在聯合財產關係尚未消滅前，即請求分配剩
    餘財產差額，於法自有未合。
  (三)乙○○雖以依民事訴訟法第五百七十二條第三項於八十八年二月三日修正公布，
    最高法院前述判決未審酌新修正之法已增列「夫妻財產之分配」得合併提起，且
    非判例，自不得為本件不得提起夫妻剩餘財產分配之理由云云。惟查：聯合財產
    關係消滅時，夫或妻始得就雙方剩餘財產之差額請求分配，此為民法第一千零三
    十一條之一第一項所明定，則夫妻剩餘財產分配之實體法上請求權之行使，當以
    夫妻婚姻關係消滅為前提，夫妻關係未消滅，自無行使夫妻剩餘財產之實體法上
    請求權可言，不因程序法上規定於離婚事件中，得就夫妻財產之分配合併提起訴
    訟，即變更實體法上規定，而認其得行使尚未發生之權利。是乙○○此之抗辯，
    尚非可採。
六、綜上所述，(一)甲○○提起本訴部分，因兩造婚姻難以維持，係可歸責於甲○○事
    由所致，從而甲○○依民法第一千零五十二條第二項規定，請求離婚，即無理由
    ，自不應准許。原審准其離婚請求，自有未當，甲○○離婚之請求既不應准許，
    則原審據以依職權酌定子女監護權及探視方法部分，自失所附麗，亦應併予駁回
    ，由本院廢棄改判如主文第二項所示。
    (二)又乙○○提起反訴部分：
    (1)乙○○主張其受有不堪同居虐待為可採，從而其依民法第一千零五十二條第一
    項第三款請求離婚，並行使負擔對黃湛、黃智二子之權利義務，為有理由，應予
    准許，改判如主文第三項、第四項前段，並酌定甲○○探視二子之方式及期間如
    主文第四項後段。
    (2)至乙○○反訴請求甲○○負擔黃湛、黃智之扶養費部分，除得請求黃湛、黃智
      至成年時止之扶養費計二十一萬六千一百九十五元（黃湛）、三十六萬五千八
      百六十九元（黃智）及各自反訴起訴狀繕本送達翌日即八十八年三月十八日起
      ，至清償日止之法定遲延利息，為有理由，逾此範圍之請求，為無理由，應予
      駁回。關於上開乙○○請求扶養費有理由之部分，依民事訴訟法第三百八十九
      條第一項第二款規定，就起訴前最近六個月及訴訟中履行期已到部分，即黃湛
      自八十七年八月起至九十年一月止，計九萬元；黃智自八十七年七月至九十年
      一月止，計九萬三千元，均應依職權為假執行之宣告如主文第九項前段所示，
      至逾此部分之請求，乙○○陳明願供擔保請准宣告假執行，經核並無不合，爰
      酌定相當擔保金額如主文第九項後段所示宣告假執行。
    (3)乙○○反訴請求非財產上損害一百萬元部分，於十萬元及自反訴起訴狀繕本送
      達翌日即八十八年三月十八日起至清償日止之法定遲延利息，為有理由，逾此
      範圍之請求，為無理由，應予駁回。准許部分，乙○○陳明願供擔保宣告假執
      行，爰酌定如主文第十項所示之擔保金額宣告之，至駁回部分，其假執行之聲
      請已失所附麗，應併予駁回。
    (4)乙○○反訴請求夫妻剩餘財產分配部分，乙○○之請求為無理由，應予駁回，
      其假執行之聲請亦失所附麗，亦應併予駁回。
七、兩造法律關係及事實已臻明確，本院經審酌兩造其他攻擊方法及證據，均與前開
    論斷結果無礙，爰不再一一詳述，併此敘明。
八、據上論結，本件本訴部分，乙○○上訴為有理由，反訴部分，一部有理由，一部
    無理由，依民事訴訟法第四百四十九條第一項、第四百六十三條、第三百八十九
    條第一項第二款、第三百九十條第二項、第七十八條、第七十九條但書，判決如
    主文。
中      華      民      國    九十      年      一      月      十九    日
                              民事第十六庭
                                  審判長法  官  阮  富  枝
                                        法  官  王  聖  惠
                                        法  官  周  美  月
右正本係照原本作成。
兩造如不服本判決，應於收受送達後二十日內向本院提出上訴書狀，其未表明上訴理
由者，應於提出上訴後二十日內向本院補提理由書狀（均須按他造當事人之人數附繕
本）上訴時應提出委任律師或具有律師資格之人之委任狀；委任有律師資格者，另應
附具律師及格證書及釋明委任人與受任人有民事訴訟法第四百六十六條之一第一項但
書或第二項（詳附註）所定關係之釋明文書影本。
中      華      民      國    九十      年      一      月    二十九    日
                                        書記官  陳  啟  文
附註：
民事訴訟法第四百六十六條之一（第一項、第二項）：
對於第二審判決上訴，上訴人應委任律師為訴訟代理人。但上訴人或其法定代理人具
有律師資格者，不在此限。
上訴人之配偶、三親等內之血親、二親等內之姻親，或上訴人為法人、中央或地方機
關時，其所屬專任人員具有律師資格並經法院認為適當者，亦得為第三審訴訟代理人
。
附表：
一、甲○○得於每月第二及第四個星期五下午五時以後至黃湛、黃智就學地點或其所
    在地偕同二人返回與甲○○同住，迄星期日晚上八時前送黃湛、黃智等二人返回
    乙○○家中。
二、暑假期間，扣除本附表第一項之時間外，甲○○尚得選擇十日時間與黃湛、黃智
    二人同住，惟不得妨礙黃湛、黃智二人參加學校輔導及學校活動之時間。
三、寒假期間，扣除本附表第一項之時間外，甲○○尚得選擇五日時間與黃湛、黃智
    二人同住，惟不得妨礙黃湛、黃智二人參加學校輔導及學校活動之時間。
四、黃湛、黃智二人各於滿十八歲之後，兩造應尊重黃湛、黃智個人之意願，由其二
    人決定與兩造同住之時間及方式。


司法院資訊處製作；財團法人民間司法改革基金會備份。
